【裁判字號】    89,判,2147
【裁判日期】    890623
【裁判案由】    綜合所得稅
【裁判全文】
行  政  法  院  判  決                          八十九年度判字第二一四七號
    原      告  甲○○
    被      告  財政部臺灣省北區國稅局
右當事人間因綜合所得稅事件，原告不服行政院中華民國八十八年二月九日台八十八
訴字第○六八一一號再訴願決定，提起行政訴訟。本院判決如左︰
    主  文
原告之訴駁回。
    事  實
緣原告八十二年度綜合所得稅結算申報，被告以其漏報取自國防部中山科學研究院（
以下簡稱中科院）之薪資所得計新臺幣（下同）二八四、二四四元，乃核定補徵稅額
一七、○五四元。原告不服，申經復查結果，未准變更。提起訴願、再訴願，遞遭決
定駁回，遂提起行政訴訟，茲摘兩造訴辯意旨於次：
原告起訴意旨略謂︰
一、本案爭議之一為所得稅法第四條第八款規定，國防部與財政部因認知差異造成爭
    議，在財政部於民國六十八年函示徵免原則適用之前，早於五十五年中科院成立
    之初，即實施研究補助費及技術津貼之發放制度，並奉當時國防部核示免稅，免
    稅認定之理由，悉依專案計畫之有無、員工對各專案之各別貢獻之程度，技術能
    力反應在專業計畫之成效以及從事高危險性或犧牲個人權益及福祉以符合國家安
    全及國防科技發展政策等因素考量，就事實而言，過去如工蜂火箭、青蜂飛彈等
    研究計畫結束後，研究補助費技術津貼亦不復存在，未直接參與專案計畫之人員
    ，如行政、雇工人員自始均不得支領是項補助，而品位職級之高低需貢獻程度
    而定。上述認定理由並未違反財政部於六十八年函示之徵免原則第二款之規定，
    其符合免稅要件，實有法源基礎，有中科院蓮蓄字○三八六六號函可稽，其免
    稅之事實已逾十五年，且為稅捐稽徵機關所知悉；於八十年間桃園縣稅捐稽徵處
    查處，仍默許免稅（有院台財字二七六七號監察院糾正案文備查）及八十一年
    間中科院以訓誠字一六八七三號函被告說明免稅理由，被告亦無疑義。
二、本案爭議之二為財政部及其下級機關身為行政主管機關，得本於職權依據所得稅
    法責成行政釋示聲明應稅之主張，然自民國六十八年稽徵機關函示徵免原則以來
    至民國八十三年確定應稅之期間，中科院依徵免原則認定免稅，並多次向桃園縣
    稅捐稽徵處及被告據實說明，而主管機關以不作為之默示同意此部分為免稅，導
    致長期以來中科院員工信賴此等主張，誤認為財政主管機關之不作為默示，乃基
    於行政一體原則，授權國防部及中科院或其他公務行政機關之相互認定並合於行
    政行為明確性原則下，在實質上已存在信賴之法律效力，應有行政法上「信賴保
    護」原則之適用，依鈞院七十六年度判字第四七四號判決主文示以：「不管行政
    機關之決定是否合法，除了重大且明顯之瑕疵或其違法係可歸責於納稅義務人外
    ，行政機關之行為一經表露於外，人民通常會對所造成『法律狀態』之存續寄以
    信賴，並以之作為行為依據，此種依據之信賴，應受保護。」應依中央法規標準
    法第十四條之規定，自八十四年行政院台財三七○○七號函示之日起始發生效力
    。
三、本案爭議之三，按被告謂該院聘僱人員之約定載明所指薪給，除實物代金及眷補
    費外，包括全部給與，品位加給（研究補助費）及技術津貼，核屬為提供勞務所
    取得之報酬，屬應稅之薪資所得，其據此認定實為可議，按原告與中科院之契約
    約定事項所指薪給包括全部給與，僅適用於違約時之處罰條款，並非通盤適用，
    故於「中科院各職類人員管理作業程序」中有關退休、資遣、撫卹、年終獎金、
    績效獎金及各項補助費等均以本薪為薪資之計算基礎，並未涵蓋品位加給及技術
    津貼為薪資之一部，即謂「薪資意為本薪，並非全部給與」，此有各職類人員管
    理作業程序足資信採。
四、本案爭議之四按財政主管機關之作為，有違憲法第七條賦予人民平等權之議，就
    系爭加給或津貼而言，國防部核定發給對象除中科院非軍職人員外，尚涵蓋中科
    院軍職人員及各軍種軍職及非軍職人員，而該等人員就是項給予仍維持免稅，姑
    不論是項給付之性質為何，相同的事件，在沒有正當理由下，未為相同之處理，
    即產生差別待遇，有違平等原則，另臺灣省衛生處依據行政院核定加強農村保健
    計畫設置之醫師醫學研究獎助金，既係獎勵對醫學特定研究而給與者，可適用所
    得稅法第四條第八款規定免稅，而中科院非軍職員工所領之品位加給（技術津貼
    ）則為獎勵對軍事科學特定研究而給與者，卻不能免稅，亦有違憲法平等原則。
五、綜上所述，本件原處分及一再訴願決定均有違誤，為此請命中科院參加訴訟，並
    行言詞辯論後，併予撤銷等語。
被告答辯意旨略謂︰
一、經查中科院之預算雖分別計畫編列人事費支應其員工之各項給與，但實際上領受
    「科技品位加給」或「技術津貼」之非軍職人員，無論配屬之單位或參與不同計
    畫，悉依該院所訂「科技人員品位加給支給標準表」、「技術員薪給標準表」之
    等級，每月按級定額領取「科技品位加給」或「技術津貼」，該院與其聘僱人員
    之約定事項亦載明所指薪給，除實物代金及眷補費外，包括全部給與，是以該院
    非軍職人員所領受之「科技品位加給」或「技術津貼」，核屬其因提供勞務所取
    得之報酬，另被告於八十二年間曾派員前往該院現場瞭解結果，該院支付非軍職
    人員之「科技品位加給」及「技術津貼」係採按月給付方式，是依所得稅法第四
    條第八款規定及財政部六十八年十一月三十日台財稅第三八五○一號函、八十四
    年八月十四日台財稅第八四一六四一四一八號函、行政院秘書長八十四年十月十
    七日台八十四財三七○○七號函等函釋意旨，原核定以系爭薪資所得（研究補助
    費或品位加給）二八四、二四四元，併課當年度綜合所得額，核定應補稅額一七
    、○五四元，要無不合。
二、原告主張中科院八十一年十一月三日（八十一）訓誠字第一六八七三號函說明系
    爭研究補助費（品位加給）應屬免徵所得稅範圍，被告並無疑義一節，查依該函
    內容僅係說明中科院薪資給付方式，而被告亦未據此函覆系爭品位加給屬免稅所
    得。且按財政部六十八年十一月三十日台財稅第三八五○一號函釋，中科院發給
    研究人員之研究加給依職級按月定額發給者，應屬各項研究人員之薪資所得，應
    於給付時依法辦理扣繳，所得人並應於年度結算申報時合併申報課稅，並自六十
    九年一月起適用。是「品位加給」屬薪資所得應合併申報課稅已臻明確，原告主
    張顯係對法令之誤解。
三、原告另主張稅捐機關人員逐年審閱中科院相關之會計資料，對系爭金額未予扣繳
    ，均未予置喙，顯證同意中科院對該所得性質認定為研究補助費，屬免稅所得一
    節，查就中科院系爭「品位加給」或「技術津貼」是否依法扣繳、申報情事，於
    被告成立前之八十年元月間經桃園縣稅捐稽徵處大溪分處去函中科院請依法辦理
    ，被告成立後亦先後多次函請中科院提示資料供核，是原告主張委無可採。且按
    現行所得稅法對此相關之規定，係於五十二年制定，對系爭「品位加給」及「技
    術津貼」應依法課徵所得稅之規定並未修正，被告依所得稅法規定補徵八十二年
    度綜合所得稅，於法並無不合。
四、原告另主張臺灣省衛生處依據行政院核定加強農村保健計畫設置之醫師醫學研究
    獎助金，可適用所得稅法第四條第八款免稅規定，而中科院品位加給卻不能免稅
    ，有違憲法平等原則云云，查臺灣省衛生處設置之醫學研究獎助金與系爭之「品
    位加給」、「技術津貼」並不相同，其與本案之補徵無涉，原告主張委無足採。
五、綜上論述，原處分及一再訴願決定並無違誤，請駁回原告之訴等語。
    理  由
一、按「左列各種所得，免納所得稅：一、．．．八、中華民國政府或外國政府，國
    際機構、教育、文化、科學研究機關、團體，或其他公私組織，為獎勵進修、研
    究或參加科學或職業訓練而給與之獎學金及研究、考察補助費等。但受領之獎學
    金或補助費，如係為授與人提供勞務所取得之報酬，不適用之。」「個人之綜合
    所得額，以其全年左列各類所得合併計算之．．．第三類：薪資所得：凡公、軍
    、警、公私事業職工薪資及提供勞務者之所得：一、為薪資所得之計算，以在職
    務上或工作上取得之各種薪資收入為所得額。二、前項薪資包括：薪金、俸給、
    工資、津貼、歲費、獎金、紅利、各種補助費及按月或按年分期給付之退休金或
    養老金。．．．」分別為所得稅法第四條第八款及第十四條第一項第三類所明定
    。次按「一、凡依職級按月定額發給者，應屬各該研究人員之薪資所得，應於給
    付時依法辦理扣繳，所得人並應於年度結算申報時合併申報課稅。二、如係按研
    究計劃個案給付、並非通案按職級按月給付者，則為研究補助費，依法可免納所
    得稅。三、如屬第一種情形，中科院以往未依法扣繳，所得人以往年度亦未申報
    納稅者，應即請中科院轉知各所得人自行向稽徵機關補報並補繳應納稅款，可免
    予處罰，自六十九年一月起，中科院應於給付時依法扣繳，所得人應於每年終後
    合併申報綜合所得稅。四、本案經報奉行政院六十八年十一月八日台六十八財第
    一一二○四號函准予備查在案。」亦為財政部六十八年十一月三十日台財稅第三
    八五○一號函釋在案。又「中科院給付非軍職人員之科技品位加給暨技術津貼免
    扣繳所得稅一案，與現行法令規定不合，奉示：本案應依法課徵所得稅；至追課
    以往年度所得部分，請洽商財政部妥為處理．．．」復經行政院秘書長八十四年
    十月十七日台八十四財三七○○七號函釋在案。
二、本件原告於八十二年度自中科院取得薪資二八四、二四四元，其於當年為綜合所
    得稅結算申報時，未予申報，為原告所不爭。其以系爭所得係研究補助費，依行
    為時所得稅法第四條第八款規定，應屬免稅所得，且系爭所得係依研究計畫專案
    申請及依各員工參與程度分別計算發放，並非定額給付，於會計上採按月給付僅
    屬權衡變通辦法，其性質符合財政部六十八年十一月三十日台財稅字第三八五○
    一號函釋，稽徵機關逐年至中科院查閱相關會計資料，亦對系爭所得未予扣繳一
    節未予置理，中科院據以認定系爭研究補助費係屬免稅所得，應屬合法、適當，
    稽徵機關於經過數年後始為應稅主張，有違信賴原則云云，申經復查結果，以原
    告為中科院非軍職員工，八十二年度領取自中科院薪資中之二八四、二四四元屬
    品位加給，為其所不爭，而中科院之預算雖分別依計畫編列人事費支應員工之各
    項給與，然領受科技品位加給或技術津貼之非軍職人員，無論配屬之單位或參與
    不同計畫，悉依該院所訂「科技人員品位加給支給標準表」「技術員薪給標準表
    」之等級，每月按級定額領取科技品位加給或技術津貼。中科院聘僱人員之約定
    事項亦載明薪給除實物代金及眷補費外，包括全部給與，業經被告所屬大溪稽徵
    所赴中科院查閱資料瞭解無誤，並為中科院八十一年十一月三日（八十一）訓誠
    字第一六八七三號函所明示，系爭品位加給自始即屬薪資所得，自應依法合併申
    報繳稅，原核定並無不合，乃未准變更。原告仍不服，循序提起行政訴訟，而為
    如前揭事實欄所載之主張。惟查中科院之預算雖分別依計畫編列人事費支應員工
    之各項給與，但實際上領受「品位加給」或「技術津貼」之非軍職人員，無論配
    屬之單位參與不同計畫，均依該院所訂「科技人員品位加給支給標準表」、「技
    術員薪給標準表」之等級，每月按級定額領取科技品位加給或技術津貼。且該院
    與其聘僱人員之約定事項亦載明所指薪給，除實物代金及眷補費外，包括全部給
    與，其非軍職人員所領受之科技品位加給或技術津貼，核屬因提供勞務所取得之
    報酬，應無行為時所得稅法第四條第八款免納所得稅規定之適用。再中科院八十
    一年十一月三日（八十一）訓誠字第一六八七三號函致被告，說明該院各類薪資
    扣繳所得稅狀況：「本院於年度開始即訂有各項研究計畫，並按照研究計畫逐月
    實施。各項研究計畫除一般經費外，為獎勵科技人員竭盡心智參與研發工作，另
    編列研發人員研究補助費及技術津貼。為便利作業，研發人員研究補助費係採按
    月發放方式，再經由成本歸戶手續，回歸計畫預算內（研究補助費採個案給付，
    必將增加人力及作業之負擔，不符經濟效益）」等語，足見中科院給付非軍職員
    工之品位加給及技術津貼之所得，屬經常性研究補助費給與，且依職級按月定額
    支給，為提供勞務所取得之報酬，依首揭行為時所得稅法第四條第八款但書及第
    十四條第一項第三類之規定，核非免稅之薪資所得，被告依法發單補徵稅款，於
    法並無不合。而首揭所得稅法之規定一直未變更，僅解釋該稅法之行政院及財政
    部之函釋變更，上開函釋之變更自應依法追溯至首開稅法頒佈時生效適用，原告
    謂法律見解或行政命令縱有變更，應自新函令頒布日生效，基於信賴利益原則不
    得追溯補徵云云，於法無據。至於系爭八十二年度之「品位加給」及「技術津貼
    」，中科院於當期發放時，縱未依法扣繳，但原告該所得既非免稅所得，亦未依
    法申報，且未逾核課期間，被告依法予補徵，尚無不合，原告主張本件有違信賴
    保護及程序正義原則云云，要無可採。且原告所引本院八十七年度判字第二○一
    九號判決並非判例，乃屬另案，本案不受其拘束，且其真意為原告所誤解。
三、綜上所述，被告核定原告漏報本期取自中科院給付之薪資所得二八四、二四四元
    ，補徵其當年度所得稅，並無違誤，一再訴願決定遞予維持，亦均無不合。原告
    起訴意旨，仍執前詞指摘，難認為有理由，應予駁回。又本件事證已明，原告請
    求命中科院參加訴訟，並行言詞辯論，核無必要，併此明。
據上論結，本件原告之訴為無理由，爰依行政訴訟法第二十六條後段，判決如主文。
中    華    民    國     八十九      年      六      月     二十三      日
                    行 政 法 院 第 四 庭
                                審 判 長 評  事      葉  振  權
                                         評  事      吳  錦  龍
                                         評  事      吳  明  鴻
                                         評  事      尤  三  謀
                                         評  事      陳  光  秀
右  正  本  證  明  與  原  本  無  異
                                         法院書記官  阮  桂  芬
中    華    民    國     八十九      年      六      月     二十三      日


司法院資訊處製作；財團法人民間司法改革基金會備份。
